【裁判字號】    96,訴,2109
【裁判日期】    970229
【裁判案由】    藥事法等
【裁判全文】
臺灣板橋地方法院刑事判決              96年度訴字第2109號
公  訴  人  臺灣板橋地方法院檢察署檢察官
被      告  甲○○
選任辯護人  吳展旭律師
上列被告因違反藥事法等案件，經檢察官提起公訴（96年度偵字
第2879號），本院判決如下：
    主  文
甲○○明知為偽藥，而轉讓，處有期徒刑拾月。減為有期徒刑伍
月。
    事  實
壹、甲○○係址設臺北縣板橋巿僑中一街125 巷14號1 樓天助國
    術館負責人，從事傳統推拿、刮痧等民俗療法業務，適有B
    女於民國95年5 月4 日下午3 時許，由其姐乙 ○（乙 ○、B
    女之真實姓名、年籍均詳卷）陪同前往就診，甲○○明知其
    向某真實姓名年籍不詳、自稱萬國製藥廠業務員之成年人士
    購得之藥品中，有未經主管機關核准擅自製造之偽藥，仍於
    施以刮痧療法及敷貼藥膏後，以新臺幣（下同）7000餘元之
    對價，連同不具西藥成分之不詳藥品共2 包（數量不詳），
    將其偽藥有償轉讓予B 女。嗣因乙 ○向臺北縣政府衛生局提
    出檢舉，經警於95年8 月29日下午2 時55分許，會同臺北縣
    政府衛生局稽查人員在上址執行搜索而查獲，並扣得附表所
    示物品。
貳、案經臺北縣政府函送及臺北縣政府警察局移送臺灣板橋地方
    法院檢察署檢察官偵查起訴。
    理  由
壹、證據能力部分
一、按被告以外之人於審判外之言詞或書面陳述，除法律有規定
    者外，不得作為證據，刑事訴訟法第159 條第1 項定有明文
    。而被告以外之人於偵查中向檢察官所為之陳述，除顯有不
    可信之情況者外，得為證據，則為同法第159 條之1 第2 項
    所明定。證人乙 ○於偵查中具結向檢察官所為陳述，雖係被
    告甲○○以外之人於審判外之陳述，然於本案並無顯不可信
    之情況，應認有證據能力。
二、次按法院或檢察官得囑託醫院、學校或其他相當之機關、團
    體為鑑定，或審查他人之鑑定，並準用第203 條至第206 條
    之1 規定，其須以言詞報告或說明時，得命實施鑑定或審查
    之人為之，刑事訴訟法第208 條第1 項規定甚明。臺灣板橋
    地方法院檢察署檢察官依前開法條規定，囑託行政院衛生署
    藥物食品檢驗局就本案藥物鑑定其成分，此項證據方法與傳
    聞法則無涉，辯護人以之為被告以外之人於審判外之書面陳
    述，且不具例行性要件，指為證據能力之欠缺，顯屬無據。
貳、認定犯罪事實之證據及理由
一、訊據被告矢口否認有何轉讓偽藥之犯行，辯稱：伊經營天助
    國術館，遇有詢問藥材者，僅提供祖傳或蒐集所得藥方，不
    曾交付任何藥物云云。經查：
  (一)證人乙 ○於檢察官訊問時具結證稱：「我在95年5 月4 日下
    午3 、4 點時，有陪我妹妹B 女去（天助國術館）…，（被
    告）只是用1 枝調羹，抹一些萬金油，在我妹妹的背上刮兩
    下，出現1 條1 條紅紅的，就說我妹妹有問題，就開始推銷
    他的藥粉，他進去房間（正對門的房間），拿2 袋用塑膠袋
    裝的藥粉出來，說叫我妹妹把所有吃的西藥都停下來。我們
    向他買的藥粉，他說可以治腰痠背痛、痛風、腎臟、B 肝。
    …藥粉是用夾鏈袋裝，我們買2 袋，重量我不清楚…。」等
    語（筆錄密封存卷），於本院審理時亦具結證稱：「…他幫
    我親戚刮痧，並且說身上會這麼緊，刮出來這麼紅，是腎臟
    、肝臟有毛病，他說他有藥粉，可以治各式各樣的疾病，他
    說他的藥很好，之前有人用過，一些數值都降下來，我們就
    跟他買了藥…。」、「第一次就買藥，買了7 、8000元…。
    」等語（見本院97年1 月24日審判筆錄）。衡以證人乙 ○純
    係陪同親屬前往天助國術館，與被告素無怨隙，就所經歷事
    項，詳實陳述，未有偏頗矯飾之情，復提出B 女就診當日向
    被告取得之名片附卷，其上名稱、電話、地址均正確無誤，
    自有相當之證明力。被告空言否認上情，辯稱：萬金油不得
    作為刮痧使用，且以B 女身材，敷貼藥膏不可能達7 片之多
    ，證人乙 ○所述顯係杜撰之詞云云；然被告使用之外敷藥膏
    ，依其於臺北縣政府衛生局訪談時所述：「大黃粉、黃岑粉
    、薄荷腦、白色瓶裝之白藥膏，為我用來調成外敷藥膏…。
    」等情（見臺灣板橋地方法院檢察署95年度偵字第20554 號
    偵查卷宗第30頁），其成分顯非不具專業知識之證人乙 ○所
    得知悉，乃以坊間常見膏狀外用藥品「萬金油」稱之，何得
    指為瑕疵；再者，證人乙 ○於本院審理時已證稱：「他（即
    被告）有比較小的（藥膏貼片），有大有小。」、「（問：
    你親戚貼的是大的還是小的？）他貼的整背，我看到的是小
    的，但是他有讓我們帶一些回去，有大有小。」等語，被告
    亦供承：「…（藥膏貼片）最大那片才200 元，手指頭才
    100 元。」等語（均見本院97年1 月24日審判筆錄），被告
    使用之外敷藥膏貼片既有大小之別，其中猶有適用手指之小
    範圍面積者，被告執此枝微末節事項為辯，圖卸其責，實無
    可採。
  (二)而被告於95年5 月4 日交付之藥物，經乙 ○提出，由臺灣板
    橋地方法院檢察署檢察官囑託行政院衛生署藥物食品檢驗局
    鑑定，其中1 包（2.9 公克）檢出Hydrochlorothiazide ，
    Caffeine及Thiamine disufide 西藥成分，有該局95年11月
    13日藥檢參字第0950020824號檢驗報告書1 件附卷可資佐證
    ，並經證人乙 ○於本院審理時具結確認：「我有寄一些藥粉
    給檢察官檢驗，這就是當時跟被告買到的藥粉。」等語無訛
    （見本院前揭審判筆錄）。被告於警詢時復供稱：「藥廠在
    臺南市，但是我是在桃園市的業務至我店內賣給我的。」等
    語（見臺灣板橋地方法院檢察署95年度偵字第20554 號偵查
    卷宗第10頁），所稱前來兜售藥物之業務員身分不明，關於
    藥品製造廠商、日期、許可或備案字號、批號等，亦付之闕
    如，其含有西藥成分者，顯係未經核准擅自製造之偽藥。被
    告經營國術館，從事民俗療法，復有收集藥方、調製外用藥
    膏之經驗，就該藥物係未經授權擅自製造之偽藥，當有所認
    識。
  (三)綜上，被告明知其藥品為偽藥，而於95年5 月4 日，以7000
    餘元之對價，有償轉讓B 女之犯罪事實，事證明確，堪予認
    定。
二、按94年2 月2 日修正公布，95年7 月1 日施行之刑法第2 條
    第1 項：「行為後法律有變更者，適用行為時之法律。但行
    為後之法律有利於行為人者，適用最有利於行為人之法律。
    」之規定，係規範行為後法律變更所生新舊法律比較適用之
    準據法，於新法施行後，應適用新法第2 條第1 項之規定，
    為「從舊從輕」之比較（最高法院95年第8 次刑事庭會議決
    議意旨參照）。被告行為後，刑法第33條第5 款之規定，業
    於94年2 月2 日修正公布，並自95年7 月1 日起施行。關於
    罰金刑之最低數額，修正前刑法第33條第5 款原規定罰金為
    銀元1 元（即新臺幣3 元）以上，修正後刑法第33條第5 款
    則規定罰金為新臺幣1000元以上，以百元計算之。修正後罰
    金刑之最低數額既經提高，對被告自非有利，依刑法第2 條
    第1 項前段，應適用修正前之刑法規定。
三、核被告所為，係犯藥事法第83條第1 項明知為偽藥而轉讓罪
    。公訴人認被告所為係犯同條項明知為偽藥而販賣罪；惟按
    明知為偽藥、禁藥而販賣，須以營利之意思販入或賣出，方
    足構成（最高法院67年台上字第2500號、69年台上字第1675
    號判例意旨參照）。經查：B 女於95年5 月4 日下午3 時許
    ，雖以7000餘元之對價，向被告購得藥品2 包，然其數量不
    詳，且經乙 ○提供購得之藥粉送驗結果，其中部分藥物並未
    檢出西藥成分，有前揭檢驗報告在卷可稽。參以證人乙 ○於
    檢察官訊問時另證稱：「…除了藥粉外，他（即被告）還在
    我妹妹身上貼7 片藥膏，1 片200 元…。」等語，益徵被告
    經營國術館，從事民俗療法，已有相當之營業利潤。本案復
    無其他證據足資證明被告賤買貴賣未經核准擅自製造之偽藥
    ，從中取利，而有營利之意圖，自非得以販賣偽藥之罪名相
    繩。公訴人認應論以明知為偽藥而販賣罪，容有未洽，然其
    基本社會事實要屬同一，是由本院變更起訴法條適用之，以
    期適法。爰審酌被告明知未經主管機關核准擅自製造之偽藥
    ，對國人身體健康危害至鉅，仍恣為轉讓，欠缺守法觀念，
    藐視公共規範，應嚴予非難，兼衡被告之素行、智識程度，
    其犯罪之動機、目的、手段，暨被告犯罪後之態度等一切情
    狀，量處如主文所示之刑。又被告所犯轉讓偽藥罪，其犯罪
    時間係在96年4 月24日前，且合於減刑要件，應依中華民國
    九十六年罪犯減刑條例規定，減其刑為二分之一。至扣案如
    附表所示物品，既非供被告轉讓偽藥犯罪使用，亦非其犯罪
    所得，而與被告轉讓偽藥予B 女之犯罪事實無涉，無從併予
    宣告沒收，附此敘明。
四、公訴意旨另略以：被告未取得合法醫師資格，仍於95年間，
    在上址天助國術館內，擅自為病患診斷病名，開立處方，而
    以2000元至3000元不等之對價，販賣偽藥予病患服用（除於
    95年5 月4 日下午3 時許轉讓偽藥予B 女部分），執行醫療
    業務，因認被告涉犯醫師法第28條第1 項未取得合法醫師資
    格擅自執行醫療業務罪及藥事法第83條第1 項明知為偽藥而
    販賣罪。按犯罪事實應依證據認定之，無證據不得認定犯罪
    事實，又不能證明被告犯罪者，應諭知無罪之判決，刑事訴
    訟法第154 條第2 項、第301 條第1 項分別定有明文。公訴
    人認被告涉犯上開違反醫師法、藥事法等罪嫌，係以被告、
    證人乙 ○之陳述及扣案物品為其主要論據。訊據被告堅詞否
    認有公訴人此部分所指犯行，辯稱：伊經營天助國術館，係
    從事推拿、敷貼藥膏等民俗療法，扣案藥物均供其個人與家
    屬使用，並未販售營利等語。經查：
  (一)臺北縣政府警察局刑事警察大隊前於95年8 月29日，會同臺
    北縣政府衛生局檢查人員，在上址天助國術館內執行搜索，
    扣得附表編號1 至17所示各式藥物，經送行政院衛生署藥物
    食品檢驗局檢驗結果，部分藥物確含西藥成分，有該局95年
    11月20日藥檢參字第0950019593號檢驗報告書1 件在卷可供
    參憑。然依臺北縣政府衛生局現場稽查工作日誌表及現場紀
    錄表所載，上開藥物收納在置物櫃內外、電視櫃、書桌、梳
    妝檯下、室內走廊地面，散置客廳、主臥室、房間等處，未
    經整理歸類，亂無章法，是否係供銷售之用，容有可疑。而
    扣案記事本中，雖有多筆人名、藥名及金額之記載，然其人
    真實姓名年籍、藥物成分、單價、交易時間、地點、數量等
    ，均無從查考。且本案除乙 ○外，並無任何人指證曾向被告
    購買偽藥之事實，要難以扣案藥物及記事本所載，逕認被告
    有公訴人此部分所指販賣偽藥之行為。至證人乙 ○另證稱：
    其妹B 女於95年5 月4 日後某日，曾再度向被告購得不明藥
    物等情，惟此部分並非其親身見聞之事實，已據證人乙 ○於
    本院審理時結證：「…到第2 天我又陪我妹過去，當天只貼
    藥膏，第3 天我女兒陪我妹妹過去，甲○○又幫我妹妹刮一
    刮，說我妹妹身上有骨刺，要吃他的藥粉才會好，又拿出另
    外一種藥粉叫我妹妹買，說這種藥是治骨刺，大包的要7 、
    8000，小包的只要3000元…，我妹妹買了1 包小的藥粉…。
    」等語明確（見本院97年1 月24日審判筆錄）。況扣案藥物
    中標示「治骨刺」字樣之藥粉經檢驗結果，亦未檢出西藥成
    分，此觀前揭檢驗報告書即明，自不得認被告有於95年5 月
    4 日後某日，販賣偽藥予B 女之行為。
  (二)又被告雖未具合法醫師資格，然醫師法所謂醫療行為，係指
    以治療、矯正或預防人體疾病、傷害、殘缺為目的，所為之
    診察、診斷及治療，或基於診察、診斷結果，以治療為目的
    ，所為之處方、用藥、施術或處置等行為之全部或一部。為
    兼顧民俗療法之現況，行政院衛生署於82年11月19日以衛署
    醫字第8207565 號公告，就未涉及接骨或交付內服藥品，以
    傳統之推拿手法，或使用民間習用之外敷膏藥、外敷生草藥
    與藥洗，對運動跌打損傷所為之處置行為，及未使用儀器、
    未交付或使用藥品，或未有侵入性，而以傳統習用方式，對
    人體疾病所為之處置行為，如藉按摩、指壓、刮痧、腳底按
    摩、收驚、神符、香灰、拔罐、氣功與內功之功術等方式，
    對人體疾病所為之處置行為，均不列入醫療管理之行為。茲
    依證人乙 ○於檢察官訊問時具結證述：「…我去之後發現沒
    有整骨，只是用1 枝調羹，抹一些萬金油，在我妹妹的背上
    刮兩下，出現1 條1 條紅紅的，就說我妹妹有問題，就開始
    推銷他的藥粉…。我們向他買的藥粉，他說可以治腰痠背痛
    、痛風、腎臟、B 肝…。」等語，及於本院審理時證稱：「
    …去了之後，才發現沒有什麼整骨，實際上是在皮膚上塗藥
    膏，然後用刮痧棒刮一刮，被告就開始推銷他的藥…。」、
    「…他幫我親戚刮痧，並且說身上會這麼緊，刮出來會這麼
    紅，是腎臟、肝臟有毛病，他說他有藥粉，可以治各式各樣
    的疾病，他說他的藥很好，之前有人用過，一些數值都降下
    來，我們就跟他買了藥…。」、「（問：你親戚買的藥，被
    告說是作何用途？）他上面有貼東西，說明藥的用途都不一
    樣，他講的意思就是治肝病、糖尿病等，很神奇…。」等情
    （見本院97年1 月24日審判筆錄），被告除以傳統習用方法
    ，對B 女施以刮痧之處置外，並未使用儀器或為侵入性之治
    療行為，其為B 女刮痧後，則泛稱有肝臟、腎臟方面之健康
    問題，尚未具體診斷其病因，於交付藥物時更宣稱對人體各
    式疾病均有助益，顯非基於診斷結果所為處方，自非得與前
    述以治療、矯正或預防人體疾病、傷害、殘缺為目的，所為
    之診察、診斷及治療，或基於診察、診斷結果，以治療為目
    的，所為之處方、用藥、施術或處置之醫療業務等同視之。
  (三)綜上，本案依公訴人所提事證，尚不足使所指被告此部分販
    賣偽藥及違反醫師法之犯罪事實，達於可得確信為真實之程
    度，本案復查無其他積極證據足資認定被告有違法執行醫療
    業務及明知為偽藥而販賣之犯行，核屬不能證明被告犯罪，
    原應為無罪之判決，然公訴人認此部分分別與本案經起訴論
    罪部分有95年7 月1 日修正施行前刑法第55條牽連犯、第56
    條連續犯之裁判上一罪關係，爰均不另為無罪之諭知。
據上論斷，應依刑事訴訟法第299 條第1 項前段、第300 條，藥
事法第83條第1 項，刑法第2 條第1 項前段、第11條前段，中華
民國九十六年罪犯減刑條例第2 條第1 項第3 款、第7 條，判決
如主文。
本案經檢察官張誌洋到庭執行職務。
中    華    民    國    97    年    2     月    29    日
                        臺灣板橋地方法院刑事第四庭
                            審判長法  官  許  政  賢
                                  法  官  吳  冠  霆
                                  法  官  廖  怡  貞
上列正本證明與原本無異。
如不服本判決，應於判決送達後10日內向本院提出上訴狀（應附
繕本），上訴於臺灣高等法院。
                                  書記官  林  惠  齡
中    華    民    國    97    年    3     月    7     日
附錄本案論罪科刑法條全文：
藥事法第83條
明知為偽藥或禁藥，而販賣、供應、調劑、運送、寄藏、牙保、
轉讓或意圖販賣而陳列者，處7 年以下有期徒刑，得併科新臺幣
500 萬元以下罰金。
犯前項之罪，因而致人於死者，處7 年以上有期徒刑，致重傷者
，處3 年以上12年以下有期徒刑。
因過失犯第一項之罪者，處2 年以下有期徒刑、拘役或科新臺幣
30萬元以下罰金。
第一項之未遂犯罰之。
┌─────────────────────────────┐
│附表                                                      │
├──┬─────────┬────────────────┤
│編號│扣案物品          │數量                            │
├──┼─────────┼────────────────┤
│1   │藥物（外標示「肝硬│1 袋及1 瓶                      │
│    │化、早晚10～15粒」│                                │
│    │）                │                                │
├──┼─────────┼────────────────┤
│2   │藥物（外標示「B 型│1 瓶                            │
│    │肝、早晚各10～15丸│                                │
│    │」）              │                                │
├──┼─────────┼────────────────┤
│3   │藥物（外標示「骨刺│2 包及3 瓶                      │
│    │、三餐各2 匙」）  │                                │
├──┼─────────┼────────────────┤
│4   │藥物（外標示「糖份│4 袋及3 瓶                      │
│    │尿酸、早晚各2 匙」│                                │
│    │）                │                                │
├──┼─────────┼────────────────┤
│5   │藥物（外標示「筋路│4 包及2 瓶                      │
│    │、三餐各2 匙」）  │                                │
├──┼─────────┼────────────────┤
│6   │藥物（外標示「筋路│5 袋及3 瓶                      │
│    │、早晚各2 匙」）  │                                │
├──┼─────────┼────────────────┤
│7   │藥物（外標示「筋路│2 瓶                            │
│    │、早晚各男女6 ～8 │                                │
│    │丸」）            │                                │
├──┼─────────┼────────────────┤
│8   │黑色膏狀物        │16瓶                            │
├──┼─────────┼────────────────┤
│9   │黑色膏狀物        │7 瓶                            │
├──┼─────────┼────────────────┤
│10  │紅色粉狀物（外標示│1 袋及3 瓶                      │
│    │「早晚各1 匙」）  │                                │
├──┼─────────┼────────────────┤
│11  │紅色粉狀物        │4 瓶                            │
├──┼─────────┼────────────────┤
│12  │藥膏              │3 瓶                            │
├──┼─────────┼────────────────┤
│13  │藥物（外標示「咳嗽│2 瓶                            │
│    │散、早晚3 匙」）  │                                │
├──┼─────────┼────────────────┤
│14  │藥物（外標示「胃出│2 瓶                            │
│    │血、三餐飯前各2 匙│                                │
│    │」）              │                                │
├──┼─────────┼────────────────┤
│15  │粉狀物（外標示「三│2 瓶                            │
│    │餐飯前各2 匙」）  │                                │
├──┼─────────┼────────────────┤
│16  │藥物（外標示「清血│1 瓶                            │
│    │油降血壓、早晚各2 │                                │
│    │匙」）            │                                │
├──┼─────────┼────────────────┤
│17  │藥物（外標示「清鼻│1 瓶                            │
│    │散、早晚各3 匙」）│                                │
├──┼─────────┼────────────────┤
│18  │記事本            │3 本                            │
├──┼─────────┼────────────────┤
│19  │中藥方記事紙條    │24張                            │
├──┼─────────┼────────────────┤
│20  │估價單            │8張                             │
└──┴─────────┴────────────────┘


司法院資訊處製作；財團法人民間司法改革基金會備份。
